【裁判字號】    88,易,2457
【裁判日期】    900118
【裁判案由】    詐欺
【裁判全文】
臺灣高雄地方法院刑事判決                        八十八年度易字第二四五七號
    公  訴  人  臺灣高雄地方法院檢察署檢察官
    被      告  丑○○
    被      告  卯○○○
右列被告因偽造文書等案件，經檢察官提起公訴 (八十八年度偵字第六三七七號），
本院判決如左：
    主  文
丑○○、卯○○○共同連續行使偽造私文書，足以生損害於他人，各處有期徒刑貳年
，均緩刑伍年。
    事  實
一、丑○○、卯○○○係夫妻，明知經濟狀況不佳，清償能力不足，竟基於意圖為自
    己不法所有之概括犯意聯絡，共同於民國八十四年六月二十五日、八十七年三月
    一日、八十七年七月十五日，先後邀集每會各新台幣（下同）五千元、五千元、
    一萬元，計分別為七十會、六十三會、三十五會之互助會（以下每會分別以編號
    甲、乙、丙互助會代之）。於八十四年六月二十五日起至八十七年十二月間甲互
    助會進行中，竟未經會員巳○○、程水連、丁○○、陳國珍、未○○（即會單上
    會員名稱「福祥」、「水連」、「萬仔」、「國珍」、「珍仔」）之同意，偽造
    其等署押願出三千五百元（即標金一千五百元）之標單，持以參與競標並標得會
    款，足以生損害於上開會員及其他活會會員，致會員陷於錯誤而陸續交付會款，
    共盜標五會詐得金額一百五十四萬二千元；於乙互助會中，則虛列水塗（二會）
    、嘉紋（二會）、淑紋（二會）、鹿港（二會）、秀雲、水泰（二會）等為人頭
    會員，再於八十七年三月一日起至同年十二月間，以此人頭會員之名義，以三千
    五百元（願出標金一千五百元）之金額標走十一會；丑○○、卯○○○二人復於
    丙互助會中，虛列水塗（二會）、嘉紋、淑紋、阿花、阿芬等為人頭會員，再於
    八十七年三月一日起至同年十二月間丙互助會進行中，以此人頭會員之名義，均
    以七千元（願出標金三千元）之金額標走六會，而詐得互助會款（上開乙、丙二
    會實際詐得金額不詳）。嗣於八十八年一月間，經會員乙○○○、未○○、丙○○、寅○○○、丁○○、辛○○、壬○○○、巳○○、午○○、戊○○、辰○○
    、庚○○、甲○○、子○○、癸○○等人發覺有異而查知全情。
二、案經乙○○○、未○○、丙○○、寅○○○、丁○○、辛○○、壬○○○、巳○○、午○○、戊○○、辰○○、庚○○、甲○○、子○○、癸○○訴請臺灣高雄
    地方法院檢察署檢察官偵查起訴。
    理  由
一、右揭事實業據被告卯○○○坦承不諱，核與告訴人乙○○○、未○○、丙○○、
    寅○○○、丁○○、辛○○、壬○○○、巳○○、午○○、戊○○、辰○○、庚○○、甲○○、子○○、癸○○於偵訊中指訴情節大致相符，並經證人丁○○及
    巳○○到庭結證明確。被告丑○○則否認有何偽造文書及詐欺犯行，辯稱：全部
    互助會均係伊之太太在處理，與伊無涉云云。惟查，被告二人虛捏人頭會員入會
    或未徵得會員之同意即冒然盜標之行為，難謂無施用詐術而使會員陷於錯誤之犯
    行，而本件互助會係由被告夫妻召攬告訴人入會，且其二人均有處理開標、收付
    款項之事實，業據告訴人乙○○○、未○○、丙○○、寅○○○、丁○○、辛○○、壬○○○、巳○○、午○○、戊○○、辰○○、庚○○、甲○○、子○○、
    癸○○等人指訴綦詳，復有會單影本三紙附卷可佐，參以被告卯○○○係家庭主
    婦，丑○○係以散工為業，二人合計每月薪資約三萬元，而被告二人每月須負擔
    二十餘萬元之利息，因週轉不來，始以人頭會員及盜標之方式，標取前開互助會
    以負擔利息等情，並經被告卯○○○自承在卷，堪認被告二人均具有不法所有之
    意圖甚明，是被告丑○○辯稱伊均不知情云云，顯係飾卸之詞，委無足採。事證
    明確，被告二人犯行均堪認定。
二、按標單上僅記載姓名與競標之利息，並未書明「標單」字樣者，依我國民間互助
    會之習慣，可認定其上之文字，即為表示出標人及利息等用意之證明，應屬刑法
    第二百二十條第一項之準文書。查被告於互助會標會時，在空白紙上分次書寫巳
    ○○、程水連、丁○○、陳國珍、未○○之姓名，並填寫競標利息之數字，持以
    參加競標，足以生損害於上開五人，應成立刑法第二百十六條、第二百二十條第
    一項、第二百十條之偽造準私文書罪。被告進而憑之參加競標，開標後詐取會款
    ，已達於行使該文書之階段，其偽造準私文書之低度行為，為行使偽造準私文書
  之高度行為所吸收，應依行使偽造準私文書論處。其偽造署押，為偽造準私文書
    之部分行為，不另論罪。又被告意圖為自己不法之所有，以人頭會員參與互助會
    之方式施用詐術；及冒用上開五人之名義標取會款，以偽造私文書之方式施用詐
    術，而使告訴人及其他會員陷於錯誤而交付會款，所為均係犯刑法第三百三十九
    條第一項之詐欺取財罪。被告一個詐欺行為，使多數會員同時受害，為想像競合
    犯。被告先後多次詐欺、行使偽造私文書之犯行，時間緊接，方法相同，且各觸
    犯構成要件相同之罪名，顯係各基於概括之犯意反覆為之，應各依連續犯之規定
    論以一罪。其所犯上開行使偽造私文書及詐欺罪間，有方法結果之牽連關係，應
    從較重之行使偽造私文書罪處斷。被告二人間有犯意聯絡及行為分擔，均為共同
    正犯。又公訴人雖未對行使偽造準私文書之犯行起訴，惟此部分與起訴之詐欺部
    分有牽連犯之裁判上一罪之關係，為起訴效力所及，本院自得加以審理。審酌被
    告於召募民間互助會時，即明知經濟狀況不佳，清償能力不足，竟乘自任會首之
    機會，冒標會款，所生損害非輕，及犯罪後態度等一切情狀，爰量處如主文所示
    之刑。又查，被告丑○○前未曾受有期徒刑以上刑之宣告，被告卯○○○雖於七
    十五年間曾因賭博罪被處有期徒刑六月，而於七十五年十二月二十三日易科罰金
    執行完畢，五年以內未曾受有期徒刑以上刑之宣告，此有臺灣高雄地方法院檢察
    署刑案資料查註紀錄表及本院被告全國前案紀錄表各一份附卷可稽。渠等因會款
    被其他會員倒會，有其八十八年七月五日之答辯狀及證人即倒會之會員己○○到
    庭結證在卷，因週轉不靈，一時失慮，致觸刑章，犯後已將所有資產清償部分之
    債權人，雖未能與所有被害人達成民事和解，惟衡量其惡性非重，經本件偵審程
    序及科刑宣告之教訓，當知警惕，應無再犯之虞，本院因認前開所宣告之刑，以
    暫不執行為適當，爰併宣告緩刑五年，以啟自新，並觀後效。至被告所偽造巳○○、程水連、丁○○、陳國珍、未○○等人署押之標單，參以一般民間互助會均
    於開標後即丟棄標單之習慣，該等標單應認確已滅失，則標單上之上開偽造署押
    即無庸另行宣告沒收，附此敘明。
三、據上論斷，應依刑事訴訟法第二百九十九條第一項前段、刑法第二十八條、第五
    十六條、第二百十六條、第二百十條、第三百三十九條第一項、第五十五條、第
    七十四條第一款、第二款，罰金罰鍰提高標準條例第一條前段，判決如主文。
中      華      民      國      九十      年      一      月    十八    日
                                  臺灣高雄地方法院刑事第二庭
                                      法  官    劉建利
右正本證明與原本無異。
如不服本判決，應於判決送達後十日內，向本院提出上訴狀。
                                      書記官    洪生輝
中      華      民      國      九十      年      一      月    二十    日
附錄論罪科刑法條：刑法第二百十條、第二百十六條、第三百三十九條第一項。
刑法第二百十條
偽造、變造私文書，足以生損害於公眾或他人者，處五年以下有期徒刑。
刑法第二百十六條
行使第二百十條至第二百十五條之文書者，依偽造、變造文書或登載不實事項或使登
載不實事項之規定處斷。
刑法第三百三十九條第一項。
意圖為自己或第三人不法之所有，以詐術使人將本人或第三人之物交付者，處五年以
下有期徒刑、拘役或科或併科一千元以下罰金。


司法院資訊處製作；財團法人民間司法改革基金會備份。
